【裁判字號】    89,上易,49
【裁判日期】    890627
【裁判案由】    返還墊款
【裁判全文】
臺灣高等法院臺中分院民事判決      八十九年度上易字第四九號
      上  訴  人  甲○○
      訴訟代理人  黃佩韻律師
      被  上訴人  乙○○      .
      訴訟代理人  蔡本勇律師
右當事人間請求返還墊款事件，上訴人對於中華民國八十八年十一月十七日臺灣臺中
地方法院第一審判決（八十八年度訴字第一四七八號），提起上訴，本院判決如左：
      主      文
原判決關於命上訴人給付超過新臺幣貳拾萬仟伍佰貳拾陸元角及其利息部分暨訴
訟費用之裁判均廢棄。
右廢棄部分，被上訴人在原審之訴駁回。
其餘上訴駁回。
第一、二審訴訟費用由上訴人負擔五分之二，餘由被上訴人負擔。
      事      實
甲上訴人方面：
一聲明：求為判決：
  (一)原判決廢棄。
  (二)被上訴人在原審之訴駁回。
  (三)第一、二審訴訟費用由被上訴人負擔。
二陳述及所用證據：除與原判決記載相同部分予以引用外，補稱：
  (一)被上訴人僅引用民法第一千一百四十七、第一千一百四十八及第一千一百五十三
    條第二項之規定為請求權基礎，請求上訴人返還墊款，於法顯屬無據：
    1.按民法第一千一百四十七、第一千一百四十八、第一千一百五十三條固規定：
      「繼承，因被繼承人死亡而開始」，「繼承人自繼承開始時，除本法另有規定
      外，承受被繼承人財產上之一切權利義務」，「繼承人對於被繼承人之債務，
      負連帶責任；繼承人相互間對於被繼承人之債務，除另有約定外，按其應繼分
      比例負擔之」，惟查：上開規定僅在表示被繼承人之債務在繼承人間應負擔之
      比例而已，並非繼承人清償被繼承人之債務，而使他繼承人同免責任後，所得
      向他繼承人請求償還各自應分擔部分之請求權依據，是被上訴人僅依據民法第
      一千一百四十七、第一千一百四十八及第一千一百五十三條第二項之規定請求
      上訴人返還代墊款（被上訴人所得向上訴人請求者應非代墊款，而係各自應分
      擔之款項），於法自屬無據，應予駁回。
    2.被上訴人如欲再追加任何請求權基礎，上訴人均不同意。
  (二)被繼承人簡清和並未贈與新臺幣（下同）一千零六十八萬元予被上訴人，依法上
    訴人自不須按應繼分比例負擔此部分之贈與稅：
    1.按簡清和與妻簡金月僅生育被上訴人（姊）及上訴人（妹）二名女兒，被上訴
      人於六十年十一月六日與林金棟招贅結婚，上訴人於六十四年八月二十六日與
      林根源招贅結婚，嗣因被上訴人對祖母不孝，態度惡劣，遂遭簡清和趕出，被
      上訴人與夫林金棟乃於六十五年七月十二日遷出，此有戶籍謄本可稽，直至簡
      清和去世為止，被上訴人均未獲簡清和同意返家居住，此外因簡金月不願煮飯
      予簡清和吃，而至塑膠工廠上班，且對公婆亦不孝順，二人感情不佳，簡清和
      遂另結交女朋友郭滿，並與其同居，嗣郭滿慫恿簡清和賣掉老家，以為自己購
      買房屋，並慫恿簡清和欲賣掉老家務必先趕走上訴人，否則老家賣不出去，簡
      清和受騙竟於八十二年十月八日毆打上訴人成傷，並持刀砍壞上訴人之房間，
      上訴人不得已遂於八十二年十月十一日與夫及子女搬出，返回夫家臺中縣大甲
      鎮居住，而簡清和八十二年底賣掉老家後，購置一屋予郭滿居住，然郭滿見目
      的已達，即離棄簡清和，不讓簡清和進該屋，二人並因此發生訴訟，而簡清和
      賣掉老家後，曾提出一百萬元稱誰扶養簡金月，該一百萬元就給誰，因被上訴
      人爭取由伊扶養，該一百萬元遂歸被上訴人所有，自此母親簡金月即與被上訴
      人同住迄今，而簡金月雖自八十二年起與被上訴人同住，惟自八十二年至八十
      五年之農曆過年，簡金月仍會至上訴人夫家玩，然自八十六年四月二十一日被
      上訴人不法取得簡清和之存款後，即控制簡金月之行動，不讓簡金月與上訴人
      往來，其行徑無非恐盜領簡清和存款之犯行為上訴人所知悉，其作為實有違倫
      常，況被上訴人既已不法取得簡清和一千零六十八萬元之存款，理應知足，竟
      又要求未獲分文之上訴人應分擔該一千零六十八萬元之贈與稅，實令上訴人難
      以接受。
    2.由下列事證，足認簡清和絕無贈與一千零六十八萬元予被上訴人之事實：
      簡清和於八十六年四月二十一日死亡，而被上訴人亦於同日始自行自簡清和
        之銀行帳戶內提領一千零六十八萬元，顯然被上訴人係擅自盜領，蓋簡清和
        係因罹患淋巴腺癌末期致死，並非意外猝死，簡清和對自己病情知之甚詳，
        是苟簡清和有意贈與被上訴人款項，自當在病情惡化前即授權被上訴人提領
        款項，豈有遲至八十六年四月二十一日死亡之日始授權被上訴人提領之理？
      被上訴人於原審自承：「我與簡清和是在簡清和過世前約一星期到銀行辦理
        （定存單）遺失，並將定存解約，將錢存在（簡清和）新的戶頭，在簡清和
        過世當天，我才自行到銀行提領現金一千零六十八萬元」，則苟簡清和有意
        贈與被上訴人款項，理應在辦理定存解約時，即將該筆款項交付被上訴人，
        豈有再存入簡清和新的戶頭之理，足見簡清和絕無贈與款項之意。
      被上訴人自六十五年七月十二日遭簡清和趕出後，迄八十六年四月二十一日
        簡清和死亡止，未曾獲得簡清和之原諒，二十年來，被上訴人亦未曾盡到扶
        養之義務，則簡清和豈有可能將該款項贈與被上訴人之理。
      據證人簡文劉於原審證稱：「我先前照料簡清和的經驗，簡清和是要將其財
        產捐給公家機構，照道理，應該不會贈與其女兒」，及依其所提出當年報載
        簡清和見到被上訴人並無喜悅之情，亦不願與被上訴人說話之文宣資料，可
        知簡清和與被上訴人關係惡劣，豈有可能贈與款項予被上訴人。
      簡清和因罹患淋巴腺癌末期於八十六年三月二十六日住院治療，然至八十六
        年四月十七日被上訴人竟擅自中止醫院對簡清和之治療，未辦出院手續即帶
        著簡清和自動出院，顯然被上訴人意在加速簡清和之死亡，並在簡清和死亡
        前實際控制其行動，以遂其盜領簡清和存款之企圖，足見該筆款項顯係遭被
        上訴人盜領者至明，並非贈與。
      實則，由簡清和於八十二年八月三十一日即書立委託書交付三百萬元予其弟
        簡奉，囑託其弟辦理簡清和死亡後一切喪葬事宜，並由在場家屬即上訴人見
        證一節觀之，簡清和之意即不願被上訴人參與家庭事務，甚至連身後事亦不
        願被上訴人辦理，足見簡清和與被上訴人間積怨已深，簡清和豈有贈與巨款
        予被上訴人之理。
      另參以被上訴人在簡清和死亡後，於農曆八十六年三月二十五日（即國曆八
        十六年五月一日），曾就簡清和遺產與上訴人達成分配之協議，其中約定簡
        清和之現金歸被上訴人所有，簡清和之不動產歸上訴人所有，足見被上訴人
        在當時亦已承認簡清和之現金一千零六十八萬元為簡清和之遺產，而共同與
        簡清和之不動產作為遺產分配之標的，由此益證簡清和與被上訴人間並無贈
        與一千零六十八萬元之情事，否則苟上開現金業經簡清和於八十六年四月二
        十一日贈與被上訴人，則被上訴人除必定於上開協議期日主張贈與之事實外
        ，亦必再主張就簡清和之不動產有繼承之權利，豈有同意不動產全部分配予
        上訴人之理。
      綜右所述，足見簡清和絕無將一千零六十八萬元之現金贈與被上訴人之情事
        ，上開款項係遭被上訴人盜領，則簡清和既無贈與之事實，自無繳納贈與稅
        之義務，上訴人亦無繼承上開贈與稅債務可言，從而被上訴人訴請上訴人償
        還贈與稅之代墊款，無理由至明。
    3.由被上訴人竟要求黃容桂醫師向法院表示不清楚簡清和之意識狀態，益見被上
      訴人心虛，簡清和實無贈與之情事。
      據黃容桂醫師答覆  鈞院之函載：「我記得病人（指簡清和）是昏沈（不是
        完全昏迷不醒人事），而是迷迷糊糊半睡，：：：『意識不太清楚，半昏迷
        狀態』」，則簡清和於八十六年四月二十一日過世當天早上，既已呈意識不
        太清楚，半昏迷之狀態，自不可能於該日將存摺、印章交予被上訴人，授權
        伊代領銀行存款，並贈與予被上訴人。而被上訴人恐  鈞院察覺上情，為掩
        飾簡清和過世當天早上之半昏迷意識狀態，竟要求黃容桂醫師向  鈞院表示
        不清楚病人意識狀態，此業據黃容桂醫師於上開函中說明在案，益見被上訴
        人心虛，簡清和與伊間實無贈與之情事，否則被上訴人又豈須要求黃容桂醫
        師為虛偽之陳述。
      次按，簡清和於八十六年四月二十一日當天早上業呈意識不太清楚之半昏迷
        狀態，已如前述，然被上訴人及證人周金源竟於原審均稱：「簡清和在過世
        當天早上精神還好」，其等意圖矇騙法院關於簡清和之意識狀態，足見被上
        訴人心虛之一斑，其與簡清和間應無贈與之事實至明。
  (三)關於簡清和有贈與一千零六十八萬元予被上訴人之事實，應由被上訴人負舉證之
    責，而證人簡金月、周金源之證詞顯有瑕疵，不足置信：
    1.按被上訴人既主張簡清和於八十六年四月二十一日將一千零六十八萬元現金贈
      與予伊，因簡清和未繳納贈與稅即死亡，故上開贈與稅債務應由所有繼承人繼
      承云云，則被上訴人自須就簡清和有贈與之事實負舉證之責。
    2.被上訴人所舉證人簡金月、周金源之證詞相互矛盾，更與被上訴人本人之陳述
      不符，自不足採信，其等之證詞顯無法作為簡清和有將一千零六十八萬元贈與
      被上訴人之證明：
      按證人簡金月於  鈞院證稱：「我有見到簡清和將存摺及印章交予乙○○，
        係他請假回來當天（指八十六年四月十六日）便交予乙○○」、「從新莊注
        射完畢返家後，對一千多萬元之事，未曾再為交待」，然證人周金源卻證稱
        ：「四月二十一日上午送簡清和到新莊黃容桂診所注射，中午回來時，在客
        廳由簡清和、我岳母（指簡金月）及我太太商量，並將存摺、印章拿出來交
        予乙○○」，一稱交付存摺、印章之時間在八十六年四月十六日，一稱在八
        十六年四月二十一日，已有矛盾；又一稱簡清和自新莊注射回來後，對一千
        多萬元之事未再作交待，一則稱簡清和注射回來後，仍與簡金月、被上訴人
        商量存款贈與之事，甚至交付存摺、印章，二者說詞顯不相同。
      而被上訴人見證人右開證詞矛盾，為自圓其說，竟陳稱：「雖存摺、印章當
        天（指八十六年四月十五日）有交予我，我又將存摺、印章放回簡清和口袋
        內」，意指簡清和於八十六年四月二十一日中午有再一次交付存摺、印章予
        伊，然此說法仍與證人簡金月證稱：「八十六年四月二十一日簡清和注射返
        家後，對一千多萬元之事，未曾再為交待」云云不符，益見被上訴人之陳述
        ，亦非真實，不足採信。
      次按，證人簡金月於  鈞院證稱：「簡清和於四月十日左右（應係指四月十
        六日）在馬偕醫院住院期間，有請假返回三峽，與我商量要將台灣銀行之定
        期存款一千零六十八萬元，要留給乙○○。係由簡清和與乙○○於當天（八
        十六年四月十六日）到台灣銀行辦理」，然證人周金源卻證稱：「辦理台銀
        解約，係直接由馬偕醫院，由我開車載我太太及簡清和到銀行辦理，辦完後
        才返回家的」，一稱簡清和係返回三峽與簡金月商量好後，才至銀行辦理解
        約，一稱簡清和係直接自醫院至銀行辦理解約，辦好後始返家，二者說詞亦
        明顯不一。
      再者，證人簡金月雖係兩造之母，惟因簡金月長年與被上訴人同住，簡金月
        為恐晚年失依，其證詞自會偏袒被上訴人；而證人周金源為被上訴人之夫，
        其證詞偏袒被上訴人，亦理所當然，是其等證詞均不足遽加採信。
      綜右所述，被上訴人所舉證人簡金月、周金源，既皆為被上訴人至親，其等
        證詞之證據力已相當薄弱，況其等證詞更相互矛盾，亦與被上訴人本人之陳
        述不符，益見其等所稱簡清和贈與一千多萬元予被上訴人云云，不足置信，
        從而被上訴人既無法舉證證明簡清和有贈與伊一千多萬元之事實，簡清和自
        無繳納贈與稅之義務，被上訴人亦無要求上訴人返還伊所墊付贈與稅之權利
        ，是被上訴人之請求，顯無理由。
  (四)退萬萬步言，縱認簡清和確將一千零六十八萬元贈與被上訴人，則簡清和亦有贈
    與稅應由被上訴人負擔之意：本件退萬萬步言，縱認簡清和確將一千零六十八萬
    元贈與被上訴人，則因簡清和業將其所有現金贈與被上訴人，簡清和已無任何現
    金可供繳納稅款，故簡清和斷無同意再自行支付贈與稅之理，是簡清和顯有贈與
    所有現金予被上訴人，並由被上訴人負擔一切稅捐、手續費等之意，從而上開贈
    與稅既應由被上訴人負擔，被上訴人自無要求上訴人分擔贈與稅之理。
  補提戶籍謄本、委託書、協議書各一份為證，聲請訊問證人簡金月、周金源，並請
  求向台北縣中和市戶政事務所函調簡清和死亡後其家屬辦理死亡登記所提出之死亡
  證明書，及向台北縣新莊市黃容桂診所函查八十六年四月二十一日當天簡清和之精
  神狀況﹖
乙被上訴人方面：
一聲明：求為判決：
  (一)上訴駁回。
  (二)第一、二審訴訟費用由上訴人負擔。
二陳述及所用證據：除與原判決記載相同部分予以引用外，補稱：
  (一)按「不變更訴訟標的，而補充或更正事實上或法律上之陳述者，非為訴之變更或
    追加。」民事訴訟法第二百五十六條定有明文。查本件被上訴人主張兩造為簡清
    和之繼承人，依民法第一千一百五十三條規定對於被繼承人之債務，負連帶責任
    ，且兩造相互間對於被繼承人之債務，應按其應繼分比例負擔之。是以國稅局核
    定贈與稅額為一百六十二萬八千六百元，亦屬於被繼承人之債務，自應由兩造及
    簡金月依比例負擔之。又連帶債務人中之一人，因清償或其他行為，致他債務人
    同免責任者，得向他債務人請求償還其各自分擔之部分，並自免責時起之利息，
    民法第二百八十一條第一項定有明文。被上訴人於原審中未就此部分為法律上陳
    述，然於本書狀中未變更訴訟標的補充此法律上之陳述，自非為訴之變更或追加
    ，應屬昭然。
  (二)上訴人主張被上訴人與簡清和間就現金一千零六十八萬元之移轉行為，並非贈與
    行為，其理由不外簡清和於八十六年三、四月間係處於淋巴癌末期之狀態，意識
    不清，於臨死之際，不可能有健全之意思能力為贈與行為。然簡清和於死亡前意
    識尚明，死亡前一星期並親往台灣銀行中和分行，先辦理定存解約手續，簡清和
    原意同時將系爭款項贈與被上訴人，被上訴人加以婉拒後，方存入簡清和之帳戶
    ，同年四月二十一日早上簡清和意識清楚，復表示欲贈與被上訴人之意思，被上
    訴人方將該筆款項轉入被上訴人中和市農會帳戶內，足證上訴人主張簡清和意識
    不清，難以言語，無法為贈與之意思表示，顯屬不實。
  (三)本件國稅局雖核定贈與稅額為一百六十二萬八千六百元，然此筆贈與行為係為被
    繼承人死亡前三年內贈與之財產，依遺產及贈與稅法第十五條之規定，視為被繼
    承人之遺產，併入其遺產總額，上訴人對此部分認定有爭議，自應向稅捐稽徵機
    關申請復查或依民事訴訟程序主張其權利。被上訴人依法繳納贈與稅，並依應繼
    分分擔比例，對上訴人請求返還墊款，自有理由。
  (四)本件墊款請求，係因簡清和於八十六年四月十六日為贈與其定期存款予被上訴人
    ，故將其存於台灣銀行中和分行之定期存款解約，並於同年四月二十一日下午二
    時許，由被上訴人依簡清和指示將該筆存款一千零六十八萬元提領轉帳至被上訴
    人中和市農會之帳戶內。簡清和並未申報贈與稅，即於同日下午七時許死亡，系
    爭贈與稅實為國稅局依查得資料，自行核定，並自遺產稅額內扣抵。是以本件簡
    清和生前為贈與被上訴人辦理定期存款解約已有贈與之意思表示，及指示被上訴
    人提領存款，自已發生贈與之效力。
  (五)簡清和死亡當天曾前往新莊市黃容桂診所打點滴，經黃容桂醫師來函表示，簡清
    和係於當天下午六時許至診所，下午八、九時間離開，其當時意識狀態為「昏沈
    、「半睡狀態」。就時間部分差異，黃容桂醫師之證詞更有利於被上訴人，足證
    被上訴人提領系爭款項確係簡清和之贈與。又黃容桂醫師解釋「昏沈」，並非完
    全昏迷不醒人事，黃容桂所稱簡清和意識不太清楚，來之前半昏迷狀態多少不知
    道，亦無法證明上訴人主張簡清和於同年四月間時，其意識不清之情事。
  (六)再查，本件兩造為親生姊妹，簡金月為兩造之生母，簡金月由被上訴人照料多年
    ，簡清和生前雖曾有外遇，然年老獨居一處，嗣後生病入院皆由被上訴人及簡金
    月輪流照顧。上訴人原依簡清和指示招贅並與其夫約定姓簡，詎料上訴人與其夫
    林根源於八十二年八月六日離婚後，復於同年八月十四日再與林根源結婚，並遷
    居臺中縣大甲鎮，上訴人從未照料簡清和，亦不再往來，直至簡清和病危時，因
    被上訴人需照料雙親，簡清和將定期存款贈與被上訴人，上訴人於簡清和死後得
    知此事，即北上與被上訴人發生爭執，被上訴人無奈方應上訴人要求書立協議書
    ，又該協議書中，並無繼承人簡金月之同意，故該協議書自不足證明為遺產之分
    割協議至明。
丙、本院依職權調閱臺灣板橋地方法院八十七年度家訴更字第一號民事卷，並向馬偕
    醫院函查簡清和於八十六年四月十七日出院時之精神狀態是否清醒？及向台灣銀
    行中和分行函調簡清和定期存款於八十六年四月間提前辦理解約及簡清和帳戶內
    之一千零六十八萬元於八十六年四月二十一日轉帳至被上訴人台北縣中和市農會
    戶內之相關資料，再向台北縣樹林鎮天安診所函查於八十六年四月二十一日有無
    指派醫師前往被上訴人住處開具死亡證明書？
    理      由
一、本件被上訴人係起訴主張兩造及簡金月為簡清和之繼承人，簡清和於八十六年四
    月二十一日死亡，依民法第一千一百四十七條、第一千一百四十八條、第一千一
    百五十三條第二項規定，各該繼承人自簡清和死亡起承受其所有之債權債務關係
    ，各繼承人相互間對於被繼承人之債務應按其應繼分比例分擔，簡清和死亡時負
    有贈與稅、房屋稅、地價稅、地政繼承登記規費未繳費，全部款項由伊付清，上
    訴人應負擔其中三分之一，乃起訴請求上訴人返還其所繳納款項之三分之一。是
    被上訴人應係認其所繳納以簡清和為納稅義務人之稅款，係屬簡清和生前所負之
    債務，應由兩造及簡金月繼承，上訴人應負擔三分之一，該稅款由伊繳納後，上
    訴人應返還其中之三分之一，被上訴人所引民法第一百一百四十七條、第一千一
    百四十八條及第一千一百五十三條第二項之規定，僅係表明上訴人就其所繳納之
    稅款應負擔三分之一，兩造俱為簡清和之繼承人，簡清和生前所負之稅款即應由
    兩造繼承，被上訴人繳納稅款實係清償其繼承自簡清和之債務，並使上訴人同免
    責任，被上訴人即係要求上訴人負擔依其應繼分比例所應負之責任，自非依據繼
    承之法律關係請求上訴人返還其所支付之稅款，則被上訴人於本院陳明其請求權
    之依據為民法第二百八十一條第一項連帶債務人中之一人，因清償或其他行為，
    致他債務人同免責任者，得向他債務人請求償還其各自分擔之部分，並自免責時
    起之利息，顯未變更訴訟標的，應係補充其法律上之陳述，並無訴之變更或追加
    可言，上訴人指稱被上訴人係追加請求權之依據，尚無可採，合先敘明。
二、被上訴人起訴主張：兩造與簡金月等三人，俱為簡清和之繼承人，簡清和於八十
    六年四月二十一日死亡，尚有贈與稅一百六十二萬八千六百元、八十六年度房屋
    稅二千八百零二元、八十七年度房屋稅二千七百五十三元、八十三年度地價稅一
    千一百六十一元、八十四年度地價稅一千三百二十五元、八十五年度地價稅一千
    三百二十五元、八十六年度地價稅一千四百四十八元、八十七年度地價稅一千四
    百四十八元及地政繼承登記規費一萬零九百九十三元未繳付，共計一百六十五萬
    一千八百五十五元，全部款項由伊於八十七年九月二十八日前付清，上訴人既為
    繼承人，當應負擔其中三分之一，即五十五萬零六百十八元，惟上訴人迄今仍拒
    不返還前開代墊款項，爰求為命被上訴人給付五十五萬零六百十八元及自其繳清
    上開款項之翌日起算法定遲延利息之判決。
三、上訴人則以簡清和與被上訴人間並無贈與存在之事實，依被上訴人所提贈與稅繳
    清證明書之記載，贈與日期為八十六年四月二十一日，然簡清和於八十六年三、
    四月間係處於淋巴腺癌末期之狀態，意識不清，處於濱死之彌留時期，何有以健
    全之意思能力而為此贈與之可能？被上訴人於簡清和死亡後，即私自占有一千零
    六十八萬元，並自行申報贈與稅以為掩飾，受贈人竟又係被上訴人本人，顯為虛
    偽，伊依法自得請求分配一千零六十八萬元中之三分之一即三百六十六萬六千六
    百六十七元。爰以三百六十六萬六千六百六十七元抵銷其就被上訴人代墊之房屋
    稅、地價稅及地政繼承登記規費所應負擔之債務等語，資為抗辯。
四、查兩造對於兩造與簡金月三人俱為簡清和之繼承人，簡清和於八十六年四月二十
    一日死亡後，其贈與稅一百六十二萬八千六百元、八十六年度房屋稅二千八百零
    二元、八十七年度房屋稅二千七百五十三元、八十三年度地價稅一千一百六十一
    元、八十四年度地價稅一千三百二十五元、八十五年度地價稅一千三百二十五元
    、八十六年度地價稅一千四百四十八元、八十七年度地價稅一千四百四十八元及
    地政繼承登記規費一萬零九百九十三元，共計一百六十五萬一千八百五十五元，
    係由被上訴人於八十七年九月二十八日前付清之事實，均不爭執，且有被上訴人
    所提出之提款憑條影本一份、臺北縣稅捐稽徵處房屋稅稅額繳款書影本各一份、
    臺北縣稅捐稽徵處地價稅稅額繳款書影本三份、臺北縣稅捐稽徵處房屋稅、地價
    稅轉帳繳納證明影本各一份、臺灣省臺北縣中和地政事務所規費徵收聯單影本三
    份、贈與稅繳清證明書影本一份、遺產稅免稅證明書影本二紙為證，自堪信為真
    實。又簡清和係患有鱗狀細胞癌，於八十六年三月二十六日住進台北市馬偕紀念
    醫院，同年四月十七日自動出院，於出院時意識仍是清醒的狀態，簡清和出院後
    即住進台北縣三峽鎮○○街一號六樓由被上訴人及簡金月照顧，同年四月二十一
    日上午被上訴人偕同簡清和前往台北縣新莊市黃容桂診所注射營養劑，同日中午
    返回被上訴人住處，簡清和病情惡化，同日晚上七時二十分許病逝，由台北縣樹
    林鎮天安診所指派鄧健修醫師於同日晚上前往被上訴人住處開具死亡證明書；而
    簡清和存在台灣銀行中和分行之存款，簡清和於馬偕紀念醫院出院之前一天即四
    月十六日親自就其定期存單第ＦＢ0000000－ＦＢ0000000號面額
    二百萬元一張、一百萬元二張、五十萬元二張辦理中途解約手續，該五百萬元存
    款遂存入簡清和設於台灣銀行中和分行之另定期儲蓄存款帳戶內，嗣於四月二十
    一日中午被上訴人自黃容桂診所回家，得知簡清和病情不樂觀即將仙逝，旋於當
    天下午二時許，前往台灣銀行中和分行，就簡清和之存款一千零六十八萬三千六
    百元辦理轉帳至台北縣中和市農會被上訴人之帳戶內等情，有馬偕紀念醫院出具
    之診斷證明書（附本院卷第二十頁）、八十九年五月十八日馬院醫內字第八九○
    七六六七號函（附本院卷第一七一頁）、本院向台北縣中和市戶政事務所調得之
    簡清和死亡證明書（附本院卷第四九頁）、天安診所鄧健修醫師函復本院確有於
    八十六年四月二十一日晚上應簡清和家屬之要求至被上訴人住處開具死亡證明書
    屬實之函（附本院卷第九三頁）、及本院向台灣銀行中和分行調得之簡清和於八
    十六年四月二十一日取款一千零六十八萬三千六百元之取款憑條及等額匯出匯款
    用紙（附本院卷第二三－二五頁）、暨簡清和五筆定期存單辦理中途解約之相關
    資料（附本院卷第九六－一一六頁）在卷足憑，而兩造就上開事實，除上訴人就
    簡清和死亡之時間有意見外，其餘均不爭執，而簡清和死亡之時間，依天安診所
    出具之死亡證明書及鄧健修醫師之來函，確係八十六年四月二十一日晚上七時二
    十分左右，上訴人空言否認自無可採，上開事實亦堪認定。本件被上訴人係就簡
    清和帳戶內之一千零六十八萬元於八十六年四月二十一日轉帳至被上訴人帳戶為
    稅捐機關核定應繳贈與稅一百六十二萬八千六百元，及地價稅、房屋稅、地政繼
    承登記規費共二萬三千二百五十五元，均由其繳納，乃請求上訴人償還其應負擔
    之三分之一即五十五萬零六百十八元，就地價稅、房屋稅、地政繼承登記規費共
    二萬三千二百五十五元應由上訴人負擔三分之一，上訴人並不爭執，兩造所爭執
    乃被上訴人所繳納之一百六十二萬八千六百元贈與稅，在簡清和生前與被上訴人
    間究竟有無贈與一千零六十八萬元之事實存在？
五、被上訴人係主張簡清和於八十六年四月十六日為贈與其定期存款予被上訴人，乃
    將其存於台灣銀行中和分行之定期存款解約，同年月二十一日復表示欲贈與被上
    訴人之意思，被上訴人乃依簡清和之指示將存款一千零六十八萬元提領轉帳至被
    上訴人之帳戶內等情，並舉證人簡金月、周金源之證言為證。其中證人簡金月於
    原審證稱：簡清和過世前一星期，尚能言語有提到要贈與被上訴人一千萬元云云
    （見原審卷第一○五頁），於本院證稱：簡清和於四月十日左右（應係四月十六
    日）在馬偕醫院住院期間，有請假返回三峽住處，與我商量要將台灣銀行之定期
    存款一千零六十八萬元要留給乙○○，係由簡清和與乙○○於當天到台灣銀行辦
    理，我有見到簡清和將存摺及印章交予乙○○，係他請假回來當天便交予乙○○
    ；（簡清和）從新莊注射完畢返家後對一千多萬元之事未曾再為交待云云（見本
    院卷第七四、七五頁）；證人周金源於原審證稱：在簡清和過世前二十多天從馬
    偕醫院回來，簡清和就有提到要贈與被上訴人之事，在過世前一星期，我的四哥
    周坤龍到我家來，簡清和有跟我四哥提到要將戶頭裡的一千多萬元贈與給被上訴
    人，當時我也在場，原先，醫生說簡清和還可以活一、二年，不曉得簡清和竟在
    被上訴人提領現金一千零六十八萬元的當天下午就過世了，簡清和在過世早上精
    神還好，有去吊點滴，並跟被上訴人一起去銀行將定存解約提領現金，簡清和說
    贈與被上訴人一千零六十八萬元是要奉養父母的等語（見原審卷第一三六頁），
    於本院證稱：四月二十一日上午由我及太太（即被上訴人）送簡清和到新莊黃容
    桂診所注射，但中午回來時，在客廳由簡清和、我岳母（即簡金月）及我太太商
    量，並將存摺、印章拿出來交予乙○○；在他於馬偕醫院時，有向我及太太提及
    要將台銀之一千多萬元留給我太太，也是由我開車載他們去辦理解除定期存款；
    辦理台銀解約，係直接由馬偕醫院由我開車載我太太及簡清和到銀行辦理等語（
    見本院卷第七六頁）。惟本院查：
    1.證人簡金月雖係兩造之母親，但證人簡金月現係住在被上訴人家由被上訴人奉
      養，而證人周金源係被上訴人之配偶，渠等與被上訴人之關係自較上訴人為密
      切，其證言難免會有偏袒被上訴人之虞。且簡清和存在台灣銀行中和分行之定
      期存款五百萬元，係由簡清和於八十六年四月十六日親自到銀行辦理中途解約
      ，至同年月二十一日下午始由被上訴人提領一千零六十八萬三千六百元轉帳至
      被上訴人設於台北縣中和市農會之帳戶，證人周金源於原審竟稱簡清和於過世
      當天與被上訴人一起去銀行將定存解約提領現金，證人周金源於本院自稱簡清
      和辦理台銀解約，由其開車載被上訴人及簡清和前往銀行，證人周金源豈有陳
      述錯誤之理？且簡清和於八十六年四月二十一日前往台北縣新莊市黃容桂診所
      注射營養劑，據黃容桂醫師來函表示當時簡清和之精神狀態「是昏沈，不是完
      全昏迷不醒人事，而是迷迷糊糊、半睡、意識不太清楚、半昏迷狀態」（見本
      院卷第九一頁背面），簡清和於八十六年四月二十一日上午之精神狀態，既已
      呈半昏迷，意識不太清楚，被上訴人於本院並自承黃容桂醫師於打完點滴後有
      交待簡清和已無希望，準備要辦理其後事等情（見本院卷第五五頁正面），顯
      然簡清和於注射營養劑當天上午病情已惡化，情況不樂觀，簡清和豈能於回家
      後與其妻簡金月及被上訴人商量其銀行存款如何處理？是證人周金源於原審所
      稱「簡清和在過世早上精神還好」，及在本院所稱「中午回來時，在客廳由簡
      清和、我岳母及我太太商量」等語，均與事實不符。且就簡金月與周金源所述
      ，諸多不符之處，如簡清和交付存摺、印章之時間？簡金月證稱係在八十六年
      四月十六日自馬偕醫院請假回來當天，周金源卻稱係八十六年四月二十一日自
      黃容桂診所回家時；另自黃容桂所回家後，簡清和就其銀行存款有無交待如何
      處理？簡金月證稱「簡清和自新莊注射回來後，對一千多萬元之事未再作交待
      」，周金源竟稱「中午回來時，在客廳由簡清和、我岳母及我太太商量」；再
      對簡清和何時至銀行辦理定期存款之解約？簡金月證稱「簡清和係返回三峽與
      其商量好後，才至銀行辦理解約」，周金源竟稱「辦理台銀解約，係直接由馬
      偕醫院至銀行辦理解約，辦好後始返家」，簡金月、周金源之證言既諸多矛盾
      ，部分又與事實不符，則渠等所證簡清和有表示要將其銀行存款一千零六十八
      萬元贈與被上訴人，即難採信。
    2.簡清和於八十六年四月十六日已至台灣銀行中和分行辦理定期存款五百萬元之
      中途解約手續，解約後該存款仍係存入簡清和之帳戶內，據此被上訴人主張簡
      清和係為贈與該定期存款乃辦理解約手續。惟簡清和辦理定期存款之解約手續
      ，僅能證明簡清和對該定期存款急需使用，簡清和解約之目的並非定係欲贈與
      被上訴人，且簡清和當時苟有贈與之意思，於辦理定期存款之解約手續後，理
      應提領該存款之現金交付被上訴人或轉帳至被上訴人之帳戶內，就此被上訴人
      指稱簡清和原本要將存款轉入其帳戶，因其未帶身分證而作罷（見本院卷第五
      五頁背面），然簡清和提領存款轉帳至被上訴人之帳戶，並不須使用被上訴人
      之身分證，是單憑簡清和將定期存款解約，自難推斷其有將存款贈與被上訴人
      之意。況被上訴人自承簡清和原意於定期存款解約時將款項贈與被上訴人，被
      上訴人加以婉拒後，方存入簡清和之帳戶等情，另指稱存摺、印章，簡清和於
      八十六年四月十六日當天有交伊，伊又將存摺、印章放回簡清和口袋內云云（
      見本院卷第七七頁），是簡清和縱對被上訴人有贈與存款之意思表示，亦因被
      上訴人加予拒絕，渠等之贈與契約自未成立。
    3.簡清和於八十六年四月二十一日上午前往台北縣新莊市黃容桂診所注射營養劑
      時，意識已不太清楚，呈半昏迷之狀態，則簡金月所述簡清和自黃容桂診所回
      家後，對其一千多萬元存款未曾再為交待等語，自堪採信。被上訴人謂簡清和
      於當天上午意識清楚，表示欲贈與存款予被上訴人，被上訴人係依簡清和之指
      示將存款提領轉帳至其帳戶內，即屬無據。被上訴人為掩飾簡清和過世當天上
      午已呈半昏迷狀態之事實，竟要求黃容桂醫師向本院表示不清楚簡清和之意識
      狀態，業據黃容桂醫師於致本院之函中說明甚詳（見本院卷第九一頁背面），
      益證被上訴人對法院有所隱瞞，未能據實以告。
    4.被上訴人於簡清和死亡後之農曆八十六年三月二十五日（即國曆八十六年五月
      一日），曾就簡清和之遺產與上訴人達成分配之協議，約定簡清和之現金歸被
      上訴人所有，簡清和之不動產歸上訴人所有，此有上訴人所提出之協議書在卷
      可稽（附本院卷第四二頁），被上訴人並承認協議書所載現金歸被上訴人所有
      之現金即係簡清和銀行存款一千多萬元（見本院卷第五五頁背面），該協議書
      之見證人周金源亦證稱協議書所載之現金即係指台灣銀行之一千零六十八萬元
      （見本院卷第七六頁背面），是兩造於簡清和死亡後，顯然有達成瓜分簡清和
      遺產之協議，其中簡清和存在台灣銀行中和分行已為被上訴人領走之現金一千
      多萬元歸被上訴人取得（該分割遺產之協議未經簡金月參與，不生效力）。可
      見被上訴人在協議當時仍承認簡清和之銀行存款一千多萬元為其遺產之一部分
      ，而與上訴人共同就該現金及簡清和不動產為分配，苟上開現金業經簡清和贈
      與被上訴人，被上訴人於協議當時豈有不主張之理？而將該現金列入簡清和之
      遺產，與上訴人共同分配，由上訴人分得簡清和之不動產，無異被上訴人放棄
      對簡清和不動產之繼承權，被上訴人豈肯為之？益證被上訴人與簡清和並無贈
      與銀行存款一千零六十八萬元之事實存在。
    5.綜上所述，被上訴人並無法證明簡清和有贈與其銀行存款一千零六十八萬元予
      被上訴人之情事，簡清和之銀行存款一千零六十八萬元應係為被上訴人擅自領
      走。
六、簡清和並未將其銀行存款贈與被上訴人，則為被上訴人由簡清和台灣銀行中和分
    行帳戶轉帳至被上訴人台北縣中和市農會帳戶內之一千零六十八萬三千六百元仍
    應屬簡清和所有，於簡清和死亡後，該一千零六十八萬三千六百元即成為簡清和
    遺產，由兩造及簡金月共同繼承，應繼分各三之一，是上訴人對該存款仍可分配
    三百五十六萬一千二百元，其對被上訴人即有三百五十六萬一千二百元之債權存
    在。而被上訴人所支付之房屋稅、地價稅、地政繼承登記規費共二萬三千二百五
    十五元，上訴人同意負擔三分之一即七千七百五十一元七角，則上訴人主張以前
    揭債權抵銷，即有理由，抵銷之後，就被上訴人所支付之房屋稅、地價稅、地政
    繼承登記規費，自不得再對上訴人行使權利。又被上訴人係以該一千多萬元為簡
    清和生前移轉，屬其繼受取得之財產，故拒絕上訴人交付之請求，換言之，被上
    訴人於簡清和死亡繼承開始時，承認上訴人為繼承權人，並非自命為繼承人獨自
    行使遺產上之權利，則被上訴人於簡清和死亡時，從未排除上訴人之繼承權，亦
    未自命為繼承人獨自行使遺產上之權利，上訴人之繼承權並未被侵害，自無民法
    第一千一百四十六條第二項時效規定之適用（上訴人曾以其繼承權被侵害訴請被
    上訴人返還其所轉帳提領一千多萬元之三分之一，為臺灣板橋地方法院八十七年
    度家訴更字第一號判決敗訴確定）。被上訴人指稱上訴人之應繼分返還請求權之
    時效依民法第一千一百四十六條之規定已超過，不得抵銷其墊款債權云云，尚非
    可採。
七、簡清和生前並無贈與一千零六十八萬元予被上訴人，簡清和就該一千零六十八萬
    元即無應繳贈與稅而由上訴人繼承之問題，且該一千零六十八萬元既係被上訴人
    擅自轉帳致為稅捐機關認定應繳一百六十二萬八千六百元贈與稅，該贈與稅對稅
    捐機關而言，納稅名義人為簡清和，但在兩造及簡清和間，該一百六十二萬八千
    六百元贈與稅之被課徵係被上訴人之行為所造成，該贈與稅即應由被上訴人個人
    負擔。因此在公法上被上訴人固係繳納簡清和應繳之稅款，然在私法上被上訴人
    仍係在履行其應盡之義務，則被上訴人在繳納該贈與稅後，自不得再主張該贈與
    稅為簡清和所負之債務，上訴人依其應繼分應負擔三分之一。然依財政部台灣省
    北區國稅局中和稽徵所八十七年七月二十九日以北區國稅中和審字第八八○八八
    八三七號函復原審法院表示「經查簡君遺產中確已包括現金一千零六十八萬元，
    該筆現金係八十六年四月二十一日轉入乙○○帳戶，已核定贈與稅一百六十二萬
    八千六百元，並依遺產及贈與稅法第十一條規定被繼承人死亡前二年內贈與之財
    產依第十五條之規定併入遺產，課徵遺產稅者，應將已納之贈與稅與土地增值稅
    連同按郵政儲金匯業局一年期定期存款利率計算之利息，自應納遺產稅款內扣抵
    。故本案遺產稅應納稅額六十七萬零五百七十九元，扣抵贈與稅後應納稅額為零
    ，遺產稅核定免稅」（附原審卷第五四頁），是由稅捐稽徵機關之函可知，簡清
    和之遺產連同本件現金一千零六十八萬元在內，遺產稅之應納稅額為六十七萬零
    五百七十九元，惟因現金一千零六十八萬元部分已核定贈與稅一百六十二萬八千
    六百元，依遺產及贈與稅法第十一條之規定，被上訴人所繳納之贈與稅一百六十
    二萬八千六百元得扣抵應納之遺產稅額，扣抵後已無須繳納遺產稅，顯然被上訴
    人所繳納之贈與稅一百六十二萬八千六百元，其中有六十七萬零五百七十九元係
    抵繳兩造及簡金月繼承簡清和之遺產所應繳納之遺產稅（依遺產及贈與稅法第六
    條第一項第二款之規定，遺產稅之納稅義務人為繼承人），該遺產稅上訴人應負
    擔三分之一即二十二萬三千五百二十六元三角（繼承人為二人以上，部分繼承人
    依遺產及贈與稅法第四十一條之一之規定，得按其法定應繼分繳納部分遺產稅）
    ，而因被上訴人繳納贈與稅抵繳遺產稅，使得上訴人繳納遺產稅之債務歸於消滅
    ，上訴人獲得免繳遺產稅之利益二十二萬三千五百二十六元三角，並無任何法律
    上之原因，被上訴人依民法第一百七十九條、第一百八十二條第二項之規定，自
    得請求上訴人返還二十二萬三千五百二十六元三角及自被上訴人繳清贈與稅之翌
    日起算法定遲延利息（此部分本院仍係就被上訴人訴請上訴人返還其代墊之贈與
    稅內為裁判，惟不受被上訴人所主張之法律見解拘束）。
八、被上訴人訴請上訴人返還五十五萬零六百十八元及自其繳清代墊款項之翌日即八
    十七年九月二十九日起算之法定遲延利息，就二十二萬三千五百二十六元三角及
    其利息部分，被上訴人之請求，尚無不合，應予准許，至其餘請求部分，洵屬無
    據，不應准許。原審為被上訴人勝訴之判決，命上訴人給付被上訴人請求之金額
    及利，上訴論旨指摘原判決不當，求予廢棄改判，就上開不應准許部分，原判決
    尚有未洽，上訴為有理由，原判決此部分應予廢棄，爰由本院改判駁回被上訴人
    在原審之訴；其餘應予准許之部分，原判決之理由雖有不當，但結論仍無不合，
    原判決此部分應予維持，上訴為無理由，應予駁回。兩造其餘攻擊防禦方法，均
    不影響本判決之結果，爰不逐一論述，併予敘明。
九、據上論斷，本件上訴為一部有理由，一部無理由，依民事訴訟法第四百四十九條
    第二項第一項、第四百五十條、第七十九條但書，判決如主文。
中      華      民      國    八十九    年      六      月    二十七    日
~B1民事第四庭審判長法  官  黃斐君
~B2                法  官  張浴美
~B3                法  官  陳蘇宗
右為正本係照原本作成。
兩造均不得上訴。
~B                書記官  黃禎祥
中      華      民      國    八十九    年      六      月    二十八    日
                                                                        Ｈ


司法院資訊處製作；財團法人民間司法改革基金會備份。
